【裁判字號】    98,訴,2281
【裁判日期】    990528
【裁判案由】    侵權行為損害賠償
【裁判全文】
臺灣高雄地方法院民事判決              98年度訴字第2281號
原      告
即反訴被告  丙○○
訴訟代理人  彭大勇律師
被      告
即反訴原告  甲○○
訴訟代理人  余景登律師
上列當事人間請求侵權行為損害賠償事件，本院於民國99年5 月
7 日言詞辯論終結，判決如下：
    主    文
被告應給付原告新台幣貳拾伍萬元，及自民國九十八年九月十二
日起至清償日止，按週年利率百分之五之利息。
原告其餘之訴駁回。
訴訟費用新台幣壹萬零玖佰元，由被告負擔新台幣貳仟柒佰貳拾
伍元，餘由原告負擔。
本判決第一項得假執行，但被告如以新台幣貳拾伍萬元為原告預
供擔保，得免為假執行。
原告其餘假執行之聲請駁回。
反訴駁回。
反訴訴訟費用新台幣貳仟壹佰元由反訴原告負擔。
    事實及理由
壹、本訴部分：
一、原告主張：伊與訴外人乙○○於民國88年1 月26日結婚，婚
    姻關係現仍存續中。而被告與乙○○多年來，已有不正當之
    交往。嗣於97年5 月17日凌晨3 時許，伊由警員陪同前往被
    告位於高雄縣鳳山市○○街21號E 棟3 樓住處（下稱系爭住
    處），並在被告房間內，發現乙○○上身赤裸，僅著內褲，
    與穿著睡衣之被告共處一室，房間內放置乙○○許多私人用
    品。又伊對被告提起妨害家庭刑事告訴，雖因無法證明當日
    乙○○與被告有通姦行為，而經台灣台南地方法院檢察署（
    下稱台南地檢）檢察官以97年度偵字第324 號（下稱系爭妨
    害家庭偵案）為不起訴處分，然伊之家庭及身心已因而受創
    ，致伊基於配偶關係之身分重大法益及名譽受有嚴重侵害，
    爰依民法第195 條之規定，提起本件訴訟等情。並聲明：(一)
    被告應給付原告1,000,000 元，並自起訴狀繕本送達翌日起
    至清償日止，按週年利率5%計算之遲延利息。(二)願供擔保，
    請准宣告假執行。
二、被告則以：原告與乙○○夫妻感情不睦，乙○○轉而糾纏伊
    多年。嗣於97年5 月17日凌晨，伊因明知乙○○為有配偶之
    人，拒絕與其發生任何親密關係，然乙○○仍於伊熟睡不知
    情之情況下，自行躺臥身旁，伊未有任何不法侵害原告之行
    為等語，資為抗辯。並聲明：(一)原告之訴及假執行之聲請均
    駁回。(二)如受不利判決，願供擔保，請准宣告免為假執行。
三、兩造不爭執事項（見本院卷第157至158頁）：
  (一)原告與乙○○於88年1 月26日結婚，婚姻關係現仍存續中。
  (二)原告於97年5 月17日凌晨3 時許，向高雄縣政府警察局鳳山
    分局五甲派出所報案，原告在員警到達系爭住處前，已先行
    進入系爭住處，並在被告房間內，發現乙○○與被告共處一
    室；乙○○當時僅著內褲，被告則穿著睡衣。
  (三)被告知悉原告與乙○○為夫妻關係。
四、兩造於審理中協商之爭點
  (一)被告是否不法侵害原告之名譽或其他人格法益而情節重大？
  (二)如是，原告得請求之精神慰撫金金額為何？
五、本院得心證之理由：
  (一)被告是否不法侵害原告之名譽或其他人格法益而情節重大？
  1.按不法侵害他人之身體、健康、名譽、自由、信用、隱私、
    貞操，或不法侵害其他人格法益而情節重大者，被害人雖非
    財產上之損害，亦得請求賠償相當之金額。…前二項規定，
    於不法侵害他人基於父、母、子、女或配偶關係之身分法益
    而情節重大者，準用之。民法第195 條第1 項前段及第3 項
    分別定有明文。是以，不法侵害他人基於配偶關係之身分法
    益而情節重大者，被害人雖非財產上之損害，亦得請求賠償
    相當之金額，且此不法侵害行為不以侵權行為人間有通、相
    姦為限，其情節是否重大，應視個案侵害程度、損害狀況、
    被害人之痛苦程度及忍受能力等個別情事，客觀判斷之。
  2.查，參酌被告自承：乙○○於97年5 月16日白天即進入系爭
    住處等語（見本院卷第92頁），暨97年5 月17日凌晨3 時許
    ，乙○○僅著內褲，被告穿著睡衣，同在系爭住處之被告房
    間內等情，為兩造所不爭執，且有原告提出之照片8 張在卷
    可稽（見本院卷第64至66頁）以觀，自堪認被告與乙○○應
    有有相當親密程度之交往關係，否則乙○○豈有於97年5 月
    17日凌晨3 時許之深夜，仍在其住處逗留之理? 而被告既知
    悉原告與乙○○為夫妻關係，未顧及乙○○係有配偶之人，
    孤男寡女共處一室，且乙○○上半身係著白色內衣背心，下
    半身僅著內褲，已與常情相違，以時下一般正常男女社交標
    準觀之，實已逾越普通男女朋友之關係。況乙○○係一有婦
    之夫，是上揭情事顯已逾越一般常情可接受之合理程度，足
    以使人認定被告與乙○○確有相當親密程度之男女交往關係
    。至被告雖以：乙○○係於伊熟睡不知情之情況下，自行躺
    臥身旁等語置辯，然被告既讓乙○○在系爭住處逗留至深夜
    ，若確無留宿許乙○○之意，且須先行入睡，亦應反鎖房門
    以杜絕並非男友之乙○○進入，始符常情。惟事實上乙○○
    仍得進入被告房間，並躺臥在被告身旁，若非被告事前同意
    ，實無法得合理之解釋。再者，原告於97年間對被告及乙○
    ○提起通姦告訴，乙○○於97年10月19日接受員警詢問時曾
    自承：伊於97年5 月16日因腳在被告家外遭釘子釘傷，被告
    就叫伊不要回家留下來過夜，當日被告有同意伊進房間睡覺
    ，並睡在同一張床上等語（見系爭妨害家庭偵案卷第5 頁）
    ，是參諸乙○○當時亦同遭原告提起通姦告訴，而接受偵查
    中，若非實情如此，乙○○焉有自承前開客觀上顯足令人懷
    疑其與被告有親密關係之不利事實，堪認其上開於警詢中所
    為陳述，應屬實情，足見被告上開所辯：不知情云云，並不
    可採。
  3.次查，被告前於97年1 月7 日繕具民事通常保護令聲請書，
    並自行勾選其與乙○○為同居關係，而向本院聲請對乙○○
    核發民事通常保護令，經本院以97年度家護字第92號（下稱
    系爭保護令案件）受理在案等情，有上開保護令裁定1 份在
    卷可憑（見本院卷第50至51頁），且經本院依職權調閱系爭
    保護令案件卷宗核閱屬實，堪予認定。又被告除於上開民事
    通常保護令聲請書中自行勾選與乙○○係同居關係外，其另
    曾分別於96年12月27日、96年7 月23日、96年3 月12日，以
    家庭暴力與兒少保護案件調查紀錄（通報）表（下稱通報表
    ）向警察機關通報遭乙○○暴力對待，且被告於96年12月27
    日通報表中，表示與乙○○係男女朋友關係，家庭暴力類別
    為同居關係暴力等語；另於96年7 月23日通報表中，陳述：
    被同居男友乙○○用手打傷等詞；復於96年3 月12日通報表
    中，陳稱：乙○○為其男友，交往約2 年等語，有上開通報
    表各1 份在卷可憑（見系爭保護令案件卷宗第8 至12頁、第
    13頁、第14頁），堪認被告確與乙○○間確自94年間起，即
    有不正當之男女朋友交往關係。再參以被告於97年2 月22日
    系爭保護令案件審理時，到庭陳稱：乙○○為伊之同居人，
    現在不住在一起，因伊要求分手，乙○○不同意，乙○○即
    連續傷害伊3 次等語（見系爭保護令案件卷宗第20頁）以觀
    ，益徵被告與乙○○間確有同居男女朋友之不正常交往關係
    ，否則被告豈須於法院訊問時，杜撰不實情事? 故被告辯稱
    ：伊係為聲請保護令，始在民事通常保護令聲請書勾選與乙
    ○○為同居關係云云，洵屬事後之卸詞，難予採信。此外，
    乙○○雖到庭證稱：伊與被告非男女朋友關係，伊非被告之
    同居人等語（見本院卷第117 頁、第120 至121 頁），然審
    諸乙○○為原告之夫，於婚姻關係存續中與被告交往，在倫
    理道德上顯可非難，本難冀望其據實陳述，是乙○○所為上
    開證述，已難遽採。末者，本院已於97年3 月間依被告之聲
    請，對乙○○核發97年度家護字第92號民事通常保護令，而
    乙○○亦自承收受上開保護令之事實（見本院卷第123 頁）
    ，並有臺南縣警察局歸仁分局保護令執行紀錄表1 紙可佐（
    見本院卷第52頁），堪予認定。是以，乙○○果非與被告確
    屬同居男女朋友關係，何以於收受前揭保護令後，未對該保
    護令關於「甲○○與相對人（即乙○○）曾為同居男女朋友
    」等不實記載，依法提出抗告，亦令人費解。益徵乙○○上
    開所為證述，不能據為有利被告之認定。
  4.綜上所陳，原告固無法證明被告與乙○○間有何通姦之不法
    行為。惟被告竟於乙○○婚姻關係存續中，與乙○○保持多
    年同居男女朋友關係，並於97年5 月17日凌晨3 時許，孤男
    寡女2 人共處於被告之房間內，顯已逾越一般已婚男子與女
    子正常社交之程度，漠視原告基於婚姻關係所生之家庭生活
    圓滿和諧利益，並致原告處於極度難堪之情境，核其情節，
    被告已不法侵害原告本於婚姻配偶之身分法益，且情節重大
    。從而，原告依此請求被告應負精神損害賠償責任，即屬有
    據，應予允許。
  (二)如是，原告得請求之精神慰撫金金額為何？
  1.按慰藉金之賠償須以人格權遭遇侵害，使精神上受有痛苦為
    必要，其核給之標準固與財產上損害之計算不同，然非不可
    斟酌雙方身分資力與加害程度，及其他各種情形核定相當之
    數額（最高法院51年台上字第223 號判例意旨參照）。經查
    ，本件原告係大學肄業，在補習班擔任老師，每月收入約40
    ,000元，95至97年度申報所得分別為：431,923 元、506,67
    2 元及484,265 元，名下有房屋、土地各1 筆、汽車1 部及
    投資2 筆；被告則為大學畢業，曾於人壽保險公司任職，95
    至97年度申報所得分別為：460,389 元、275,944 元及230,
    847 元，名下有汽車1 部及投資2 筆等情，分據兩造陳明在
    卷（見本院卷第41頁），並有兩造稅務電子閘門財產所得調
    件明細表及警詢筆錄各1 份可稽（見本院卷第27至32頁、第
    24至26頁、系爭妨害家庭偵案卷第8 頁）。本院審酌被告與
    乙○○間有長達數年之親密交往行為，已破壞原告家庭和諧
    、幸福，侵害其配偶之身份權益，並經原告查獲彼等孤男寡
    女獨處於一室，造成原告身心極大痛苦，且迄今仍否認曾與
    乙○○為同居男女朋友關係等情，本院認原告請求被告賠償
    精神慰撫金1,000,000 元，尚嫌過高，應以250,000 元，較
    為適當，原告逾此範圍之請求，即屬無據。
六、從而，被告不法侵害原告基於配偶關係之身分法益情節重大
    ，致原告受有精神上痛苦部分，原告依民法第184 條第1 項
    、第195 條第1 項前段、第3 項之規定，請求被告賠償精神
    慰撫金250,000 元，及自起訴狀繕本送達翌日即98年9 月12
    日（見本院卷第23頁送達證書及第73頁電話記錄）起至清償
    日止，按年息5%計算之利息，為有理由，應予准許。原告逾
    前開範圍之請求，為無理由，應予駁回。
七、末按通常程序所命給付之金額未逾500,000 元之判決，法院
    應依職權宣告假執行，民事訴訟法第389 條第1 項第5 款定
    有明文，依上開規定，本件原告勝訴部分，本院自應依職權
    宣告假執行。又被告陳明願供擔保，請准宣告免為假執行，
    爰宣告被告供主文第4 項所定之擔保金額後，得免為假執行
    。另本件原告勝訴部分應依職權宣告假執行，故原告雖陳明
    願供擔保聲請假執行，即核無必要再命其供擔保始得假執行
    ，至於原告其餘敗訴部分所為假執行之聲請，因該部分訴之
    駁回而失所依據，自不應准許，併予駁回之。
貳、反訴部分：
一、按被告於言詞辯論終結前，得在本訴繫屬之法院，對於原告
    及就訴訟標的必須合一確定之人提起反訴；反訴，非與本訴
    得行同種之訴訟程序者，不得提起，民事訴訟法第259 條、
    第260 條第2 項亦有明文規定。本件被告即反訴原告於訴訟
    繫屬中提起反訴，依民法第195 條第1 項規定請求精神慰撫
    金200,000 元，及自98年1 月10日起至清償日止，按週年利
    率5%計算之利息，雖依民事訴訟法第427 條第1 項規定，本
    應適用簡易訴訟程序，然反訴被告就此並未爭執，且已為本
    案之言詞辯論，故應類推適用民事訴訟法第435 條規定，准
    許被告即反訴原告提起本件反訴，先予敘明。
二、反訴原告主張：反訴被告明知未經伊同意不得進入系爭住處
    ，仍於97年5 月17日凌晨3 時許，夥同徵信社人員無故進入
    系爭住處，並侵入伊之房間，伊於睡夢中遭驚醒，經伊請求
    仍留滯不去，並恣意拍照。反訴被告上開行為，已侵害伊之
    居住安寧及隱私權，造成伊事後無法在系爭住處安心成眠而
    搬離，並在新住處加裝8 道門鎖，迄今仍心有餘悸，受有非
    輕之精神痛苦，為此爰依民法第195 條第1 項規定，提起反
    訴，請求精神慰撫金200,000 元等情。並聲明：反訴被告應
    給付200,000 元，及自98年1 月10日起至清償日止，按週年
    利率5%計算之利息。
三、反訴被告則以：依當時客觀情事，已足以認定被告與乙○○
    有曖昧關係，且係現行犯，伊為蒐集犯罪證據，始以複製之
    鑰匙進入系爭住處，並非無故。另伊涉嫌無故侵入住宅部分
    ，已獲台灣高雄地方法院檢察署（下稱高雄地檢署）檢察官
    以97偵字第34575 號（下稱系爭無故侵入偵案）為不起訴處
    分，並經駁回再議而確定，足見伊之行為，並非不法行為，
    自不負損害賠償責任等語，資為抗辯。
四、兩造不爭執事項：同上開本訴兩造不爭執事項。
五、兩造於審理中協商之爭點為：
  (一)反訴被告進入上開地址屋內是否具有不法性？是否構成侵權
    行為？
  (二)如是，反訴原告所得請求之損害賠償金額為何？
六、本院得心證之理由：
  (一)反訴被告進入上開地址屋內是否具有不法性？是否構成侵權
    行為？
    經查，反訴被告在員警到達系爭住處前，已先行以複製之鑰
    匙，開啟大門進入系爭住處，並至反訴原告房間拍照等情，
    為其所自承（見本院卷第172 頁），並有反訴原告提出之反
    訴原告房間卷照片12張在卷可稽（見本院卷第64至68頁），
    固堪認定。然審諸，乙○○自97年5 月16日日間即與被告一
    同進入系爭住處，迄97年5 月17日凌晨3 時許仍未離去之事
    實以觀，已足使人懷疑被告與乙○○在內有通姦，或其他不
    法侵害原告配偶身分法益之行為。且衡以，通姦或男女間不
    正交往等侵害配偶身分法益之行為，甚為短暫或私密，反訴
    被告雖可藉由報警發動刑事偵查作為以蒐集證據，然常緩不
    濟急，錯失蒐證時機。是以，反訴被告基於保護自身權益，
    及蒐集證據之必要，在有相當理由可認被告與乙○○間有侵
    害其配偶權利之行為時，自行進入系爭住處，並在被告房間
    內拍照，以蒐集被告侵權之不法事證，尚難認反訴被告侵入
    系爭住處係無正當理由，自不具不法性。而拍照取證之所為
    ，亦不能認係侵害反訴原告之隱私權。此徵諸反訴被告所涉
    無故侵入住宅罪嫌，業經高雄地檢署檢察官以反訴被告進入
    系爭住處並非無故，而以系爭無故侵入偵案為不起訴處分，
    並經駁回再議確定，益見反訴被告侵入系爭住處之所為，並
    非不法行為，自不構成侵權行為。準此，反訴被告之上開行
    為，既不具不法性，亦未侵害反訴原告之隱私，尚不構成侵
    權行為，自不須負損害賠償責任，則爭執事項(二)，即無再予
    論述之必要。
七、從而，反訴原告依民法第195 條第1 項前段規定，請求反訴
    被告賠償精神慰撫金30,000元，及自99年1 月10日起至清償
    日止，按周年利率5%計算之利息，為無理由，應予駁回。又
    反訴原告雖陳明願供擔保聲請宣告假執行，然本件反訴原告
    請求之金額為200,000 元，本未逾500,000 元，參諸民事訴
    訟法第389 條第1 項第5 款規定，假執行為本院職權事項，
    故原告所為願供擔保，請准宣告假執行之聲明，即無庸審酌
    ，附此敘明。
、又本件判決結果已臻為明確，兩造其餘攻擊防禦方法，經本
    院斟酌後，認對於判決結果已不生影響，爰不逐一論述，併
    予敘明。
肆、據上論結，本件原告之訴為一部有理由，一部無理由，反訴
    原告之訴為無理由，並依民事訴訟法第78條、第79條但書、
    、第389 條第1 項第5 款、第392 條第2 項判決如主文。
中    華    民    國    99    年    5     月    28    日
                  民事第五庭  法  官  李育信
以上正本係照原本作成。
如不服本判決，應於送達後20日內，向本院提出上訴狀並表明上
訴理由，如於本判決送達前提起上訴者，應於判決送達後10日內
補提上訴理由書（須附繕本）。
中    華    民    國    99    年    5     月    28    日
                              書記官  林玉珊

司法院資訊處製作；財團法人民間司法改革基金會備份。
